【裁判字號】    88,訴,147
【裁判日期】    890522
【裁判案由】    損害賠償
【裁判全文】
臺灣士林地方法院民事判決  八十八年訴字第一四七號
    原      告  乙○○
                            送達代收人  何兆龍律師
                              .
    被      告  甲○○      住台北縣淡水鎮○○路一一三巷一弄三一之一號
                            居台北縣淡水鎮○○路三三巷十一號三樓
                            .
右當事人間附帶民事訴訟請求損害賠償事件，經刑事庭裁定移送本院審理，本院判決
如左：
    主    文
原告之訴及其假執行之聲請均駁回。
訴訟費用由原告負擔。
    事    實
甲、原告方面：
一、聲明：被告應給付原告新台幣（下同）三十萬元，並願供擔保請准為假執行之宣
    告。
二、陳述：
  (一)緣台灣康禾科技股份有限公司（下稱「康禾公司」）與瑞格國際股份有限公司（
    下稱「瑞格公司」）為關係企業，分別由被告甲○○及何奇擔任公司負責人，實
    際業務則由被告與訴外人范明慧負責，因訴外人范明慧經營公司業務之需要，曾
    以瑞格公司之支票向原告借貸新台幣（下同）三百萬元，惟屆期即民國八十二年
    六月一日無法清償，乃以關係企業康禾公司之股份轉讓與原告，並於八十二年七
    月廿三日變更康禾公司負責人為原告，以為債權之擔保，惟公司之業務仍由被告
    及范明慧等人負責，原告僅為名義上負責人，並無涉及公司業務，此為被告所明
    知。
  (二)被告明知原告雖掛名康禾公司負責人，並未實際負責公司業務情形下，竟於八十
    五年五月廿七日向台灣台北地方法院刑事庭提起自訴，控告原告偽造有價證券等
    案件，然經鈞院於八十五年訊問被告，被告亦當庭供承原告並未參與康禾公司之
    經營，公司為范明慧一手包辦，本票字跡為范明慧筆跡，兼以訴外人辜聰苔稱該
    本票為范明慧於吳八重代書處交與辜之公司之職員，顯見被告甲○○於八十五年
    五月廿七日所提之自訴係誣告原告。
  (三)原告遭被告誣告之案件，雖已獲無罪判決確定，惟因被告之誣告行為已嚴重侵害
    原告之聲譽，並造成原告應訴之困擾，特依民法第一百八十四條第一項規定，訴
    請被告賠償精神上之損害賠償三十萬元。
三、證據：聲請援用本院八十六年度自字第三九號刑事案件全卷證據資料。
乙、被告方面：
    未於言詞辯論期日到庭，亦未提出書狀作何聲明或陳述。
    理    由
壹、程序方面
一、按因犯罪而受損害之人，於刑事訴訟程序得附帶提起民事訴訟，對於被告及依民
    法負賠償責任之人，請求回復其損害，刑事訴訟法第四百八十七條第一項定有明
    文。又法院審酌當事人所提起之附帶民事訴訟，是否符合刑事訴訟法之規定，而
    得以裁定移送於民事庭，係以刑事庭為移送裁定時之狀態，亦即以移送裁定時刑
    事判決所認定之事實為準，至於嗣後情事縱有變更，亦非所問，最高法院八十二
    年臺抗字第三百五十一號裁定著有明文。經查，被告涉及之刑責，經本院八十六
    年度自字第三九號刑事判決，判決被告係犯刑法第一百六十九條第一項之誣告罪
    ，有判決書一紙附卷足憑，原告係被害人，是原告即為因犯罪而受損害之人，自
    得提起本件訴訟，雖臺灣高等法院以八十八年度上訴字第三五六號刑事判決撤銷
    原判決，改判被告無罪，惟刑事法院裁定移送本院審理時，既符合刑事訴訟法第
    四百八十七條第一項之規定，揆諸前開說明，臺灣高等法院前開之判決，即不足
    以影響原告所提起之本件附帶民事訴訟為合法之認定，合先明。
二、本件被告經合法之通知，無正當理由，未於言詞辯論期日到場，核無民事訴訟法
    第三百八十六條所列各款之情形，爰依原告聲請，由其一造辯論而為判決。
貳、實體方面
一、本件原告起訴主張：被告為康禾公司負責人，竟與其父何奇二人共同意圖使原告
    受刑事處分，明知原告並未偽刻被告印章，亦未參與康禾公司之經營，竟於八十
    五年五月廿七日向台灣台北地方法院提起自訴，誣指原告與范明慧、辜聰苔三人
    基於共同犯意聯絡，偽刻被告印章後，冒用被告名義於八十二年八月十八日偽簽
    發面額三千六百萬元本票一紙，而謂原告涉有刑法偽造文書、偽造有價證券之罪
    嫌，案經該院判決原告無罪確定，為此依民法第一百八十四條第一項之規定，訴
    請被告賠償其所受精神上之損害三十萬元云云。
二、原告主張被告為康禾公司負責人，與其父何奇二人於八十五年五月廿七日向台灣
    台北地方法院提起自訴，控告原告與范明慧、辜聰苔三人共同偽刻被告印章後，
    冒用被告名義於八十二年八月十八日偽簽發面額三千六百萬元本票一紙，而謂原
    告涉有刑法偽造文書、偽造有價證券之罪嫌，案經該院判決原告無罪確定等事實
    ，有附於本院八十六年度自字第三九號刑事案卷內之台灣台北地方法院八十五年
    度自字第五一九號刑事判決可稽，被告經合法通知，未於言詞辯論期日到場爭執
    ，復未提出書狀答辯以供本院斟酌，應認原告之主張堪信為真實。
三、按刑法誣告罪之成立，以意圖他人受刑事或懲戒處分，向該管公務員為虛偽之告
    訴、告發、報告者為構成要件，所謂虛偽係指明知無此事實故意捏造而言，故誣
    告罪之成立，不特須於客觀上證明所訴事實不實在，且須證明申告人主觀上有明
    知其所告事實為虛偽，仍故意構陷之情形，始足當之，如所告尚非全然無因，或
    對於事實有所誤認，或懷疑有此事實，或以為有此嫌疑而為申告，衹因缺乏積極
    證明，以致不能證明其所訴之事實為真實，縱被訴人不負刑責，而告訴人本缺乏
    誣告之故意，自難令負誣告刑責（最高法院二十年上字第二五三號、二十二年上
    字第三三六八號、四十年度台上字第八八號、四十三年度台上字第二五一號、四
    十四年度台上字第八九二號判例參照）。經查：
  (一)被告於本院八十六年度自字第三九號刑事案件及臺灣高等法院八十八年度上訴字
    第三五六號刑事案件審理中始終否認有何誣告原告之犯行，辯稱：因八十二年八
    月十八日時其已非公司之負責人，竟仍以其為康禾公司負責人，偽簽面額三千六
    百萬元本票一紙交予案外人辜聰苔，俟辜聰苔向伊催討時，伊始知此事，乃前往
    台北市政府查公司登記，發現康禾公司負責人已變更為乙○○，且經打聽結果，
    知道實際負責人范明慧不但將公司名下之不動產過戶給乙○○，而且將公司之股
    份讓渡予她，並選她當負責人，其二人有金錢往來，關係密切，因而懷疑當時之
    公司負責人即自訴人乙○○與范明慧共同偽造有價證券，實則其並無誣告之犯意
    等語。
  (二)原告於本院八十六年度自字第三九號刑事案件及臺灣高等法院八十八年度上訴字
    第三五六號刑事案件審理中雖堅決否認有何偽造有價證券犯行，惟仍陳稱被告原
    係康禾公司負責人，范明慧為該公司財務經理，而瑞格公司與康禾公司為關係企
    業，范明慧前以瑞格公司支票向其調現，為免支票屆期退票，范明慧除將瑞格公
    司名下之不動產過戶予伊外，因該不動產已有設定抵押予第三人，又以康禾公司
    股份轉讓與伊作為該支票債務之擔保，並於八十二年七月二十三日變更康禾公司
    負責人為伊名義，惟伊不過名義上負責人，康禾公司仍由范明慧等人繼續經營，
    對該公司事務其並無置喙餘地。而被告所訴究之三千六百萬元本票，伊並未簽發
    ，亦未有任何偽刻或盜用被告印章之行為。再被告所指伊於八十二年四月間知悉
    康禾公司向黃謝永雪借款三千萬元之事實，此乃因范明慧為取信黃謝永雪，表明
    該三千萬元借款確得公司承認，而央請為負責人之伊出面與黃謝永雪見面，其始
    知悉此事，實則其並未參與公司事務，對借貸此三千萬元之細節亦不清楚，不過
    應范明慧要求以公司負責人身分出面。另欲變更康禾公司負責人為伊名義，為范
    明慧早已講明，且早經送件申請變更登記，是伊於變更登記核准下來前，即應康
    禾公司要求以該公司負責人身分自居，才出面與黃謝永雪見面等語在卷（詳見本
    院八十六年度自字第三九號刑事案卷第三十三頁背面、第三十七頁背面、第三十
    八頁臺灣高等法院八十八年度上訴字第三五六號刑事案卷第二十七頁至第二十九
    頁）。
  (三)康禾公司確曾於八十二年七月廿三日召開董事會議，選任原告為董事長，有康禾
    公司董事會議事錄可稽（見本院八十六年度自字第三九號刑事案卷第八十四頁）
    ，且當時被告已非股東，遑論為董事長，有康禾公司股東名簿可考（詳見本院八
    十六年度自字第三九號刑事案卷第八十二、八十三頁），足見任何人於八十二年
    八月十八日，均已不能再以被告為康禾公司負責人名義簽發本票，雖然台灣台北
    地方法院於被告自訴原告偽造有價證券等案之判決中（八十五年自字第五一九號
    ），以「經查被告乙○○前於本院八十三年度自字第七八０號被訴偽造有價證券
    等案件中已述明截至八十二年十月間，范明慧共拿瑞格公司之支票向其借款三百
    萬元，並提出瑞格公司簽發之面額三百萬元、八十二年十一月十五日之支票（影
    本）為憑，范明慧於該案中亦稱向公司乙○○借了三百萬元，而瑞格公司向被告
    乙○○調現之事實，亦經該案判決所確認，有該案判決書可稽，顯見被告乙○○
    所辯因瑞格公司向其借款，以移轉康禾公司股份在其名下，由其擔任康禾公司登
    記負責人等情已非不可採。復經本院訊之自訴人甲○○亦稱乙○○並未參與康禾
    公司之經營，公司為范明慧一手包辦，本票上字跡為范明慧筆跡等語，參以辜聰
    苔稱該張本票為范明慧在吳八重代書處交與其公司之職員，其並不認識乙○○，
    即證人吳八重於本院八十三年度自字第三四六號辜聰苔被訴偽造有價證券等案件
    中結證稱三千六百萬元為范明慧與辜聰苔約定的，受范明慧委託，由范明慧提供
    資料辦理本件三千六百萬元債務之抵押權設定等情，益徵本件三千六百萬元本票
    實為范明慧簽發交與辜聰苔，而被告乙○○不過為康禾公司名義上負責人，並未
    參與此事。至自訴人另指被告知悉康禾公司於八十二年四月間向黃謝永雪借款三
    千萬元之事實，可見被告乙○○並非僅康禾公司之掛名負責人，對該公司事務亦
    有相當程度之參與云云。惟被告乙○○辯解已如前述，而在該案係稱借款之事交
    由范明慧負責，范明慧則於該案詳細臚陳其何以向黃謝永雪之借款經過，黃謝永
    雪亦稱該三千萬元本票為范明慧交與其收執，亦可知此三千萬元借貸實亦係由范
    明慧經手，被告乙○○縱經被告范明慧告知而出面，與其是否參與經營公司業務
    ？對公司業務有無權決定等究屬兩事，並不得因其知悉該三千萬元之借款，即倒
    為推認其參與經營決定公司各項業務，甚而推測其非公司名義負責人而已，自無
    由以此遽為推認被告乙○○亦有參與本件偽造有價證券情事」等為由，認並無積
    極證據足資證明原告有何偽造有價證券之犯行，爰為無罪之諭知。並迭經台灣高
    等法院及最高法院駁回甲○○之上訴而確定，有歷審判決書附於本院八十六年度
    自字第三九號刑事案卷內可稽（第三十二至四十頁），惟此係被告提起該件自訴
    後，經法院依職權查明事實真相，外人始得以釋疑，在法院判決前，客觀上原告
    既係康禾公司之負責人，范明慧簽發系爭以康禾公司為發票人之本票向辜聰苔調
    借資金，公司負責人理應知悉，何況原告知悉康禾公司向黃謝永雪借款三千萬元
    之事實，如謂其不知本件向辜聰苔調借資金之事，實令人懷疑，至於原告是否僅
    係康禾公司之掛名負責人，未參與經營公司業務，第三人無從得悉，是被告辯稱
    伊懷疑當時之公司負責人乙○○與范明慧共同偽造有價證券云云，並無違經驗法
    則。
  (四)又被告於台灣台北地方法院八十五年度自字第五一九號案庭訊時，雖當庭供承乙
    ○○並未參與康禾公司經營，公司為范明慧一手包辦，本票字跡為范明慧字跡等
    語，惟康禾公司實際負責人范明慧既將關係企業瑞格公司名下之不動產過戶給原
    告，而且將康禾公司之股份讓渡予原告，並選原告當負責人，其二人有金錢往來
    等情，為原告所承認，則被告仍有理由懷疑原告與范明慧關係密切，應知悉范明
    慧簽發系爭以康禾公司為發票人之本票向辜聰苔調借資金之事，尚難以被告未詳
    細查證，率爾提起自訴，即推定其有誣告之犯意，此外又查無其他積極證據足資
    證明被告有明知無此事實故意捏造之情形，自不能證明被告涉犯誣告罪，臺灣高
    等法院八十八年度上訴字第三五六號刑事判決亦同此認定。
四、本院既查無足以證明被告誣告原告之積極證據，則被告自訴原告之行為自不構成
    誣告罪，是原告主張其遭被告誣告之侵權行為亦無從證明，從而，原告依據民法
    第一百八十四條第一項之規定訴請被告給付三十萬元精神上損害賠償，即非正當
    ，為無理由，應予駁回。原告既受敗訴之判決，其假執行之聲請，即失所附麗，
    應併予駁回。
據上論結，本件原告之訴為無理由，依民事訴訟法第三百八十五條第一項前段、第七
十八條，判決如主文。
中      華      民      國    八十九    年      五      月    二十二    日
                                        臺灣士林地方法院民事第二庭
~B法      官  張國勳
右為正本係照原本作成。
如對本判決上訴須於判決送達後廿日內向本院提出上訴狀。
中      華      民      國    八十九    年      五      月    二十四    日
~B法院書記官  李汝婷


司法院資訊處製作；財團法人民間司法改革基金會備份。
